【裁判字號】    89,訴,88
【裁判日期】    890502
【裁判案由】    分配表異議之訴
【裁判全文】
臺灣板橋地方法院民事判決  八十九年度訴字第八十八號
    原          告  黃寶釧
                    黃寶鄉
                    甲○○
    共同訴訟代理人  蔡經博律師
    被          告  乙○○
右當事人間分配表異議之訴事件，本院判決如左：
    主      文
本院八十七年度執字第四七七八號民事執行事件之分配表內債權人乙○○違約金部分
應以新台幣貳拾肆萬元列入分配。
訴訟費用由被告負擔二分之一，餘由原告負擔。
    事      實
一、原告方面：原告三人經合法通知，均未於最後言詞辯論期日到場，據其前到場所
    為陳述及書狀所載略以：
  (一)聲明：請求判決鈞院八十七年度民執正字第四七七八號清償債務強制執行事件
      中，被告參與分配債權在新臺幣(下同)八十萬元，利息部分應減為十三萬七千
      六百元參與分配。
  (二)陳述：
    (一)按民法第二百五十二條，約定之違約金額過高者，法院得減至相當之金額，同
      法第二百零五條，約定利率超過週年百分之二十者，債權人對於超過部分之利
      息，無請求權。法律行為一部無效者，全部皆為無效，法律行為之一部分無效
      者，全部皆為無效。但除去該部分亦可成立者，則其他部分，仍為有效。而債
      務人怠於行使權利時，債權人為保全債權，得以自己之名義行使其權利，分別
      為民法第一百十一條、第二百四十二條所明定。
    (二)原告為康春女之債權人，而債務人以被告乙○○為權利人，設定抵押債權八十
      萬元，並於八十四年三月十六日在義務人康春女所有坐落台北縣板橋市○○段
      第二○一號土地應有部分四分之一及其地上建號第九三五號門牌號碼台北縣板
      橋市○○路三七九巷十一之二號三樓建物設定本金最高限額一百零四萬元，約
      定權利存續期間不定期，並無利息或遲延利息之負擔，卻在違約金部分約定違
      約金每逾一日以新台幣每萬元二十元整計，被告以此權利參與分配，違約金五
      十萬二千四百元，而義務人康春女怠於行使權利，原告為保全債權，自得依民
      法第二百四十二條之規定，以自己名義代位義務人康春女，並依據民法第一百
      十一條及第二百五十二條、第二百零五條規定，依法請求鈞院對八十七年度民
      執正字第四七七八號被告乙○○所分配之過高違約金部分減為十三萬七千六百
      元。
    (三)約定違約金是否過高，應就債務人若能如期履行債務時，債權人可得享受之一
      切利益為衡量之標準，而非以約定一日之違約金額若干為衡量標準。本件被告
      可得享受之利益如何？並無隻字說明，況且本件抵押權不僅未定期限，而無利
      息，原本重在抵押之設定而已，又契約當事人之一方遲延給付者，他方當事人
      須定相當期限催告其履行，如於期限內部履行時，始得解除其契約，究竟違約
      金如何形成？如何計算？依法自須調查之必要，執行法院疏於注意，於法即有
      未合。因此自不得將此違約金五十萬二千四百元列入債務人康春女清償債務強
      制執行事件，應依法定利息計算，減為十三萬七千六百元，俾免礙及其他債權
      人之合法受償機會。
    (四)被告當初以存證信函向債務人請求時，並未請求違約金，可見債權人不要此部
      分請求。
一、被告方面：
  (一)聲明：請求駁回原告之訴。
  (二)陳述：當初約定之違約金並沒有過高，而且經過雙方同意，至今被告也未受償
      ，八十六年強制執行時，我查封債務人的房屋，八十七年三月二十四日撤回執
      行，是因為債務人說他沒有房屋可住，要我不要繼續拍賣下去，待他日後有清
      償能力再清償，利息部分是按照原來條件，當初以存證信函向債務人請求時，
      根本不知道他何時有能力清償，所以沒有請求違約金，但當時沒有請求，不代
      表我不要，違約金部分我底線是二十四萬元，因為貸款風險比銀行第一順位高
      ，相對的要求違約金也比較高，而八十七年五月房屋被原告以低價標走之後，
      被告迄今尚未領得分配款。
    理      由
一、原告經合法通知，未於最後言詞辯論期日到場，雖其訴訟代理人具狀陳稱當日另
    有案件出庭辯護，但經被告以言詞辯論期日之時間已至請求依法審判，且該訴訟
    代理人有其他案件出庭並非正當理由，經核原告部分並無民事訴訟法第三百八十
    六條各款所列情形，爰依被告之聲請，由其對之一造辯論而為判決。
二、本件訴外人即兩造之債務人康春女於八十四年三月十三日以板橋市○○路三七九
    巷十一號三樓房屋及所坐落之基地等不動產為被告設定抵押權作為借款之擔保，
    擔保範圍為本金最高限額一百零四萬元，無利息及遲延利息之約定，但約定以每
    逾一日每萬元以新台幣二十元正計算之違約金，嗣該不動產經債權人吳新恩聲請
    本院民事執行處強制執行予以拍賣，於八十七年四月二十八日由吳新恩以二百七
    十三萬元拍定，並經本院民事執行處就該執行標的賣得價金製作分配表並定於八
    十七年五月二十五日下午三時在本院民事執行處實施分配，其中被告乙○○部分
    列入分配之債權除原本八十萬元之外，並將違約金五十萬二千四百元列入分配等
    事實，為兩造所不爭執，且有抵押權設定契約書及本院民事執行處通知等影本可
    證，並經本院調取八十七年度執字第四七七八號民事執行事件卷宗核閱屬實，自
    均堪認為真實；又本件原告係訴外人康春女之債權人，因債務人康春女不爭執其
    與被告間違約金過高一節，故原告主張依據民法第二百四十二條規定，代位行使
    債務人康春女之權利，以保全其自身得受分配之權利，亦應認為可採；又原告主
    張被告與債務人康春女間所約定之違約金超過民法第二百零五條規定之週年利率
    百分之二十，對於超過部分債權人並無請求權，被告則抗辯稱伊與訴外人康春女
    間之借貸關係，並未約定利息，且風險較諸第一順位債權人為高，故約定較高之
    違約金等語，按違約金之約定如其數額過高，法院應依民法第二百五十二條規定
    予以酌減，但違約金之性質與利息並不相同，不能以民法第二百零五條關於利息
    限制之規定來衡量違約金之數額是否過高，原告主張被告超過年息百分之二十部
    分無請求權云云，係對於法條規定有所誤解，尚無可採，而被告主張伊與訴外人
    康春女間之借貸關係並無利息約定，且因風險較高而約定較高之違約金，核與一
    般常情相符，非無可採。至於原告主張執行處未加以調查即將被告之違約金列入
    分配於法未合云云，經查執行法院並不得就實體權利加以審酌，原告主張本院民
    事執行處未加調查即將被告請求之違約金列入分配之作法不當一節，實無可採；
    而原告復主張被告於以存證信函催告債務人康春女清償債務時，並未一併請求違
    約金，可認為被告已經捨棄該部分請求一節，原告卻未就此部分主張舉證以實其
    說，該部分亦非可採。
三、又按約定之違約金額過高者，法院得減至相當之數額，民法第二百五十二條定有
    明文；又當事人於言詞辯論期日時為訴訟標的之捨棄或認諾者，應本於其捨棄或
    認諾為該當事人敗訴之判決，民事訴訟法第三百八十四條亦有明定。本件被告與
    訴外人康春女間借貸關係約定之違約金計算係每逾一日每萬元以二十元計算，換
    算之後為年息百分之七十三，雖該借款並無利息之約定，但該違約金仍屬過高，
    但於本件訴訟進行中，被告於言詞辯論時，自願將違約金部分減縮為二十四萬元
    ，經核其減縮後之違約金數額尚非顯然過高，自應依被告所認諾部分列入本院八
    十七年度執字第四七七八號民事執行事件予以分配。而原告請求將被告違約金部
    分減至十三萬七千六百元，於該數額範圍內，其訴為有理由，其逾此範圍部分，
    其訴則為無理由。
四、結論：本件原告之訴為一部有理由，一部無理由，依民事訴訟法第三百八十五條
    第一項、第七十八條、第七十九條，判決如主文。
中      華      民      國    八十九    年      五      月      二      日
                                臺灣板橋地方法院民事第一庭
~B法  官  許瑞東
右正本證明與原本無異。
如不服本判決，應於判決送達後廿日，內向本院提出上訴狀。
中      華      民      國    八十九    年      五      月      三      日
~B書記官  許慧禎


司法院資訊處製作；財團法人民間司法改革基金會備份。
